【裁判字號】    97,重上,92
【裁判日期】    980224
【裁判案由】    分割共有物
【裁判全文】
臺灣高等法院高雄分院民事判決          97年度重上字第92號
上  訴  人  乙○○
訴訟代理人  洪文佐律師
被上訴人    甲○○
訴訟代理人  黃淑芬律師
            王進勝律師
            梁宗憲律師
上列當事人間分割共有物事件，上訴人對於中華民國97年9 月30
日臺灣高雄地方法院96年度訴字第178 號第一審判決提起上訴，
本院於98年2 月17日言詞辯論終結，判決如下：
    主  文
上訴駁回。
第二審訴訟費用由上訴人負擔。
    事實及理由
一、被上訴人主張：兩造共有坐落高雄縣仁武鄉○○段1495號（
    地目田，面積5,193 平方公尺）土地一筆（下稱系爭地），
    應有部分各為2 分之1 ，就系爭地並無不為分割之約定，且
    依系爭地之使用目的及法令規定，亦無不能分割之情事，爰
    依民法第823 條規定，請求准予分割。系爭地並未經兩造訂
    立分管契約，而目前使用現況為後段部分由伊耕作使用，前
    段臨道路部分，則係由上訴人經營烤鴨店，且該烤鴨店係屬
    違法使用，故分割方法應審酌共有人之公平性。如依上訴人
    主張分割方法，由其獨得臨鳳仁路之部分土地，顯然不公平
    。應由法院依系爭地位置及其價值，作公平之判決分割，原
    判決分割方法如附圖一所示堪稱公平。上訴人之上訴為無理
    由，答辯聲明：(一)上訴駁回。(二)訴訟費用由上訴人負擔。
二、上訴人則以：同意分割系爭地，但應以原判決附圖三所示之
    分割方法為宜，其理由為上訴人之祖父早年即以上訴人之父
    名義購買系爭地，使用現狀即附圖二所示，與當時共有人即
    被上訴人之前手，分管使用，並由上訴人繳納地價稅、房屋
    稅及營業稅，是以應如原判決附圖三所示之方法分割，避免
    拆除系爭地建物之損失，且符合當初分管現狀，並無不公平
    ，被上訴人仍留有通往鳳仁路之通道，並不減損被上訴人分
    得部分之價值，且上訴人願依鑑價結果，補償被上訴人。原
    判決分割方法將系爭地從中間分割成半，兩造分得之土地，
    面寬僅10公尺餘，深度長約240 公尺，兩造土地如此分割，
    均將成廢地，有違分割共有物之法則，原判決顯屬不當，其
    上訴聲明：(一)原判決不利上訴人部分廢棄。(二)上開廢棄部分
    ，准就兩造共有坐落高雄縣仁武鄉○○段1459號土地予以分
    割，分割方法如附圖三所示編號B 之土地面積2,596 平方公
    尺歸上訴人所有，並由上訴人按鑑定市價補償被上訴人新臺
    幣1,542,714 元。如附圖三所示A 部分土地面積2,597 平方
    公尺，分歸被上訴人所有。(三)第一、二審訴訟費用由被上訴
    人負擔。
三、兩造爭執與不爭執事項：
  (一)不爭執事項：
    1.系爭地為兩造共有，各持分2分之1。
    2.兩造就系爭地並無不為分割之約定。
    3.法令就系爭地亦無不能分割之限制。
    4.兩造均不同意以變賣分配價金之方式分割，無法協議分割
      。
  (二)爭執事項：
    系爭地之分割方法依原判決所採之如附圖一所示方案與上訴
    人主張之依附圖三所示方案（即上訴人上訴聲明之方案）究
    竟何者為公平可採？
四、本院判斷如下：
  (一)系爭地為兩造共有，兩造既無不為分割之特約，法令亦無不
    能分割之限制，兩造又無法協議分割方法，則被上訴人訴請
    法院判決分割，自應准許，合先明。
  (二)上訴人雖主張其於民國66年10月15日繼承其父劉乾巽之遺產
    而取得系爭地2 分之1 所有，被上訴人則於民國67年2 月10
    日購買系爭地2 分之1 所有，被上訴人購買之地價遠低於上
    訴人之地價。上訴人自86年至91年、93年、95年依高雄縣政
    府稅捐處繳納地價稅、房屋稅、營業稅，及兩造先後在系爭
    地各設「幫浦」各自灌溉系爭地上之農作物等事實，應認兩
    造有分管契約。惟查上訴人在98年2 月17日言詞辯論時，始
    作上開分管約定之主張，核與其在97年12月16日本院為準備
    程序中自認兩造就系爭地並無分管約定主張不符，自難認有
    分管之約定。況且上訴人之父親劉乾巽早在民國36年10月20
    日即取得系爭地之所有權（見一審卷21頁），上訴人則於66
    年10月15日繼承其父遺產取得所有權，但被上訴人係於67年
    2 月10日購買而取得系爭地之所有權，兩造取得之時間相距
    甚遠，何能比較何人取得系爭地之地價較高，上訴人主張其
    取得系爭地之地價高於被上訴人，顯乏依據。又上訴人繳納
    地價稅僅係依其應有份即面積2,596 平方公尺繳納，至於房
    屋稅及營業稅係因上訴人在系爭地面臨鳳仁路建有鐵皮屋，
    經營烤鴨店，本屬其應負之納稅義務，至於兩造在系爭地各
    設有「幫浦」抽水灌溉各自耕作之農作物，乃是各自為農耕
    所需，上訴人以上開各情主張兩造就系爭地有分管約定，自
    不足採。
  (三)按分割共有物之訴，係使共有關係變為單獨所有，故以原物
    分配於各共有人時，除應顧及均衡之原則外，並須就各共有
    人應行分得之範圍，例如面積多寡、交通、位置等，予以確
    定（最高法院55年台上字第1982號判例參照）。又定共有物
    分割之方法，應斟酌各共有人之意願、利害關係，共有物之
    價值，利用價值及分割後各部分之經濟價值與其應有比值是
    否相當，為適當之分配，始能謂公平適當。（最高法院94年
    台上字第1149號判決意旨參考）。查系爭地為坐落於鳳仁路
    南側夾長形之農地，面臨鳳仁路之寬度約21公尺，而長約24
    1 公尺（系爭地面積為5193平方公尺，以長乘寬計算面積，
    換算其長、寬之數據，參見判決附圖所載）。目前使用現狀
    為面臨鳳仁路邊有上訴人經營之鐵皮屋烤鴨店，緊接處為上
    訴人占有休耕之農地，其後則為被上訴人耕作之農地（詳見
    98年1 月9 日本院勘驗筆錄、附圖、照片本院卷76-86 頁）
    。鳳仁路為路寬4 線道之大路，交通便捷，往來車輛頻繁。
  (四)系爭地兩造既無分管契約之約定，詳如前述，則法院判決分
    割之方法，自應依前揭最高法院所著分割共有物之分割方法
    應審酌之事項，採擇公平之方案，而不應僅依據共有人就共
    有地占有使用位置，且系爭地雖有上訴人搭建之鐵皮屋經營
    烤鴨店，但該建物究非鋼筋水泥建造之樓房，縱因判決分割
    而必須拆除，亦難謂對社會經濟，當事人之權益有何重大損
    害。又系爭地之地目為田，依高雄縣仁武鄉所核發之土地使
    用區分證明書所載，系爭地屬澄清湖特定區，使用區分為農
    業區（見原審囑託太宇不動產估價師事務所估價報告書附件
    五土地使用區分證明書）。並非如上訴人所稱系爭地早經高
    雄縣政府列入都市計劃為商業區或住宅，如依上訴人主張之
    分割方法及鑑定單位所計算之補償方法由上訴人補償被上訴
    人1,542,714 元，雙方可保持商機無限之經濟效用頗佳之雙
    贏結果。蓋以如上訴人主張之如原判決附圖三分割方案，上
    訴人分得面臨鳳仁路面寬16.08 公尺（B 部分），而被上訴
    人分得部分面鳳仁路寬僅5.5 公尺（A 部分），僅能作為通
    道使用，無法耕作或作其他用途，附圖三所示之分割方案，
    一般人一望即知其顯失公平，而非可採。甚且本院在準備程
    序中，勸諭兩造和解所提之方案，即分得面鳳仁路寬16.08
    公尺者，少分8 分之1 土地，即分得臨路者取得8 分之3 面
    積為1947.5平方公尺，分得後面（裡地者）取得8 分之5 之
    面積為3245.5平方公尺，其圖形如本院卷96頁正反面，徵詢
    兩造意見，兩造均願分得臨鳳仁路寬16.08 公尺位置，無人
    願分裡地即臨鳳仁路寬僅5.5 公尺，面積為3245.5平方公尺
    ，益見上訴人所主張應依原判決附圖三所示之分割方案，由
    其分得B 部分，被上訴人分得A 部分，再由上訴人補償被上
    訴人價差之主張，顯不公平，而不足採。
  (五)系爭地為長方形，面臨鳳仁路之寬度約21公尺，如從中以南
    北向分割為相同形狀，相同面積之二塊土地，此不唯兩塊地
    均得相同寬度面臨鳳仁路，且各寬約10.5公尺，均得適當利
    用，經濟價值相同，對兩造應是最公平之分割方法，亦無庸
    互為價差之補償，縱分割之結果，需拆除上訴人部分之烤鴨
    店鐵皮屋，其損害不大。如將來系爭地重劃、地目變更為建
    地，對兩造而言，亦屬利益均霑，從而原判決採用附圖一所
    示方案為分割，確為符合兩造利益之最佳方案，上訴人上訴
    意旨任意指摘原判決分割方法不當，求為廢棄改判如其主張
    之附圖三方案為分割，為無理由，應予駁回。兩造其餘攻擊
    防禦之主張，核與判斷之結果不生影響，爰不予一一論述。
五、據上論結，本件上訴為無理由，依民事訴訟法第449 條第1
    項、第78條，判決如主文。
中    華    民    國    98    年    2     月    24    日
                            民事第一庭
                                  審判長法官  黃金石
                                  法      官  林健彥
                                  法      官  謝肅珍
以上正本證明與原本無異。
如對本判決上訴，須於判決送達後20日內向本院提出上訴狀，其
未表明上訴理由者，應於上訴後20日內向本院提出上訴理由書（
均須按他造當事人之人數附繕本）。上訴時應提出委任律師或具
有律師資格之人之委任狀，並依附註條文規定辦理。
中    華    民    國    98    年    2     月    25    日
                                  書  記  官  劉金萍
附註：
民事訴訟法第466條之1 ：
對於第二審判決上訴，上訴人應委任律師為訴訟代理人，但上訴
人或其法定代理人具有律師資格者，不在此限。
上訴人之配偶、三親等內之血親、二親等內之姻親，或上訴人為
法人、中央或地方機關時，其所屬專任人員具有律師資格並經法
院認為適當者，亦得為第三審訴訟代理人。第1 項但書及第2 項
情形，應於提起上訴或委任時釋明之。
                                                      Q


司法院資訊處製作；財團法人民間司法改革基金會備份。
